Inventaris van de archieven van de Koninklijke Militaire Academie (KMA), (1818) 1828-1940 (1941); Hoofcursussen te Kampen en ''s-Hertogenbosch, 1878-1923; Cadettenschool, 1890-1924; Artillerie- en Genieschool te Delft, 1816-1823
Nationaal Archief, Den Haag
Koninklijke Militaire Academie (KMA)
KMA
1816-1941
D27057
14.70 meter; 267 inventarisnummers.
Normale geschreven, getypte en gedrukte documenten, geen bijzondere handschriften.
Nationaal Archief, Den Haag
Artillerie- en Genieschool
Cadettenschool
Commissie tot het Bijwonen van Officiersexamens
Commissie tot het doen van Voorstellen voor de Inrichting van het Militair Onderwijs
Commissie tot het Ontwerpen van een Studieplan voor de Artillerie en Genieschool
Commissie van Onderzoek naar de Toestand van de Artillerie en Genieschool
Hoofdcursus
Koninklijke Militaire Academie
Het archief bevat naast stukken van de KMA zelf ook bescheiden afkomstig van de hoofdcursussen te Kampen en 's-Hertogenbosch, de Cadettenschool, de Artillerie- en Genieschool te Delft (de voorganger van de KMA), de commissie van onderzoek naar de Artillerie- en Genieschool, de commissie voor de inrichting van het militair onderwijs, en de commissie tot het bijwonen van officiersexamens. Wat betreft het archief van de KMA zelf, dit bevat stukken van de Gouverneurs van 1828 tot 1940; stukken van de (2e) Commandant, betreffende reglementen, instructies, financiën, organisatie van en toezicht op het onderwijs, discipline en stukken over personeel en leerlingen; stukken van de Raad van Toezicht 1820-1830; stukken van KMA docenten; en stukken van verscheidene commissies betreffende overgang en toelatingsexamens.
Archiefvorming
Geschiedenis van de archiefvormer
1.1 Koninklijke Militaire Academie
1.1.1 Institutionele geschiedenis
Zie ook: H.J. Wolf, Het kasteel van Breda en de Koninklijke Militaire Academie, geschiedkundig overzicht, Breda 1980, en het daarmee goeddeels gelijkluidende 1828-1978, Hondervijftig jaar Koninklijke Militaire Academie, Gedenkboek, 's-Gravenhage 1978, van dezelfde schrijver. Zeer behulpzaam is verder het Verslag van de Staatscommissie voor de reorganisatie van het militair onderwijs bij de landmacht, Den Haag 1913 (voortaan: Verslag Staatscommissie 1910). Recentere studies zijn: J.A.M.M. Janssen, Op weg naar Breda, 's-Gravenhage 1989 (sectie Mil. Geschiedenis Landmachtstaf), over het militair onderwijs voor de KMA; en M. Aalders, "De Koninklijke Militaire Academie tussen kazerne en universiteit", Nijmegen (doct. scriptie) 1985 (dissertatie in voorbereiding).
De Koninklijke Militaire Academie (KMA) is opgericht bij Koninklijk Besluit (KB) van 29 mei 1826 nr. 27, als gevolg van de rapportage van de bij KB van 13 december 1822 nr. 1 ingestelde commissie tot het doen van aanbevelingen voor de verbetering van het militair onderwijs
Nationaal Archief, archieven van de Algemeene Staatssecretarie en van het Kabinet des Konings met daarbij gedeponeerde archieven over 1813-1840, inv. nr. 2499. De rapportage van de commissie werd bij de koning ingediend door de Commissaris-Generaal van Oorlog bij diens missiven van 14 febr. 1826 nr. U2 en 22 maart 1826 nr. MS.
. De KMA zou de opvolger worden van de Artillerie- en Genieschool te Delft, waarvan de opheffing bij hetzelfde besluit werd voorzien
Het KB bepaalde de oprichting van twee militaire kweekscholen, te Delft en Leuven. Bij de vaststelling van het reglement van de KMA in 1827 blijkt dat de vestiging te Delft van een kweekschool toen reeds op losse schroeven stond.
. De Academie zou worden gevestigd te Breda, in het kasteel aldaar, dat voor het nieuwe doel door de koning ter beschikking werd gesteld. De aanpassing van de gebouwen te Breda maakte, dat de KMA pas in 1828 kon gaan functioneren: op 15 augustus trad het personeel aan, op 20 november de leerlingen, aangeduid als kadetten, en op 24 november werd de academie officieel geopend door prins Frederik
Wolf, p. 29.
.
Bij KB van 27 november 1827 nr. 159
Inv.nr. 145.
was intussen het eerste reglement van de KMA vastgesteld, in 371 artikelen. Het doel van de KMA werd omschreven als: het opleiden van jongelieden tot officieren bij de Landmacht en tot beambten van de Waterstaat
Impliciet blijkt daaruit, dat de discussie om ook de Marine-opleidingen bij de KMA onder te brengen, tot een negatieve conclusie was geraakt. Eveneens impliciet is, dat de KMA niet zou opleiden voor dienst in de koloniën.
. De opleiding zou vier jaar duren. Voor kadetten der artillerie en genie werd na afloop daarvan nog een applicatiecursus van maximaal twee jaar voorzien. Het aantal kadetten werd bepaald op ten hoogste 308.
Als gevolg van de Belgische opstand werd bij KB van 8 oktober 1830 nr. 17 het onderwijs aan de KMA opgeschort. De kadetten werden of naar huis gezonden of voor actieve dienst ter beschikking gesteld van het departement van Oorlog. Dat laatste gebeurde tevens met het militaire personeel van de KMA. De gebouwen gingen dienst doen als kazerne c.q. officierslogement
Recueil Militair bevattende de wetten, besluiten en orders betreffende de Koninklijke Nederlandsche Landmagt (voortaan: RH) 1830 11 p. 20. Wolf p. 30 meldt, dat de gebouwen van de KMA eveneens als militair hospitaal gingen dienen.
. De lange duur van deze opschorting bleek met name hinderlijk voor de Genie en de Waterstaat. Daarom werd bij KB van 14 februari 1832 nr. 6 geregeld, dat de opleiding van kadetten genie zou worden hervat aan het Koninklijk Instituut voor de Marine (KIM) te Medemblik. Per 1 mei 1832 ging dezelfde regeling in voor de kadetten Waterstaat
Wolf p. 30.
.
Krachtens KB van 10 juni 1836 nr. 104 werd, per 1 november 1836, de opleiding aan de KMA te Breda weer hervat, nu echter tevens voor de opleiding van officieren bestemd voor dienst in de koloniën. Het aantal opleidingsplaatsen werd bepaald op 293. De reeds aan het KIM in opleiding zijnde kadetten kwamen terug bij de KMA. Tegelijk werden voorlopige veranderingen aangebracht in het reglement van de KMA, met de bedoeling om na verloop van twee jaar definitief over het reglement te beslissen
RH 1836 p. 62.
. Bij KB van 15 juli 1841 nr. 31 werd een geheel nieuw reglement voor de KMA vastgesteld
RH 1841 11 p. 37 e.v.
.
Bij KB van 16 juli 1841 nr. 14 werd vervolgens besloten tot de oprichting van een Rijschool voor officieren der cavalerie en bereden artillerie bij de KMA gevestigd, en in verband daarmee tevens de te Den Haag gevestigde hoefsmedenschool overgebracht naar Breda
Nationaal Archief, archief van het Kabinet des Konings 1841-1897, inv. nr. 46. Zie ook Wolf p. 30/31. De hoefsmedenschool was opgericht bij KB van 4.3.1839 nr. 78 bij de Rij school der cavalerie te Den Haag. Deze laatste, opgericht bij KB van 9.6.1830 nr. 47, werd echter opgeheven bij KB van 24.9.1840 nr. 78. De overbrenging van de hoefsmedenschool werd in 1842 geëffectueerd; zie Nationaal Archief, archief van de Speciale Commissie belast met de Inspectie van het militair onderwijs, (inventaris in voorbereiding).
.
Het onderwijs aan kadetten van de Waterstaat werd bij KB van 7 augustus 1842 nr. 121 overgeheveld naar de kort tevoren opgerichte Koninklijke Academie voor Burgerlijke Ingenieurs te Delft, met dien verstande, dat Waterstaatskadetten, die reeds te Breda hun studie hadden aangevangen, in de gelegenheid bleven om in Breda hun gehele opleiding af te ronden. Bij gevolg kwam in 1845 een einde aan de civiele Waterstaatsopleiding bij de KMA
Nationaal Archief, Archief van het Kabinet des Konings 1841-1897, inv. nr. 116.
.
Bij KB van 11 augustus 1850 nr. 5 werd het KIM uit bezuinigingsoverwegingen gesloten en de opleiding ervan op experimentele basis toegevoegd aan de KMA. Bij KB van 23 augustus 1851 nr. 86 werd deze regeling definitief. Bijgevolg bepaalde het KB van 27 augustus 1852 nr. 67 naamsverandering in Koninklijke Academie voor Land- en Zeemacht, terwijl tegelijk een nieuw reglement voor de academie werd vastgesteld
RH 1852 p. 280, reglement daar niet afgedrukt; zie Kabinet des Konings inv. nr. 751.
. Blijkbaar bevredigde deze constructie niet, want bij KB van 26 juli 1854 nr. 60 werd, op voordracht van de minister van Marine, bepaald dat de opleiding van adelborsten ook plaats zou kunnen hebben aan boord van Z.M. oorlogsschepen. Het KB van 7 april 1855 nr. 59 ging nog verder: de opleiding van adelborsten zou uitsluitend aan boord geschieden, behalve voor degenen die reeds te Breda aan de opleiding waren begonnen, en met uitzondering van de opleidingen voor ingenieurs der Scheepsconstructie en 2e luitenants der Mariniers. Aan deze laatste uitzonderingen werd bij KB van 13 februari 1857 nr. 71 eveneens een eind gemaakt ten gunste van het nieuwe KIM te Willemsoord. Bijgevolg werd bij KB van 13 juli 1857 nr. 40 de oorspronkelijke naam van de academie hersteld en ingaande 1 september een nieuw reglement ingevoerd
RH 1857 p. 206, reglement daar niet afgedrukt; zie Kabinet des Konings, inv. nr. 1073. Wijziging bij KB 12.3.1862 nr. 36, RH 1862 p. 144, reglement zie Kabinet des Konings inv.nr. 1361.
. Per 1 oktober van datzelfde jaar verdwenen de laatste adelborsten uit Breda.
Na de in werking treding van de wet op het middelbaar onderwijs van 2 mei 1863 Sb. 50 werd krachtens koninklijk kabinetsrescript van 26 december 1866 nr. 53 op 29 december 1866 een Staatscommissie ingesteld tot herziening van het onderwijs aan de KMA. De commissie rapporteerde snel: op 9 februari 1867 werd het rapport aan de koning aangeboden. De uitvoering van de aanbevelingen van de commissie vond geleidelijk plaats. Zo werd nog in 1867 de duur van de KMA-opleiding teruggebracht tot 3 jaar
Kabinet des Konings, inv. nr. 1643. Hoewel de veranderingen in het onderwijs een belangrijk decor vormden voor de opdracht aan de Staatscommissie, vormden herhaalde ongeregeldheden bij de KMA de concrete aanleiding tot de instelling ervan; zie Verslag Staatscommissie 1910 p. 12.
. De volledige uitwerking van de vernieuwingen vond plaats bij wet van 17 juli 1869 Sb. 141 en het daarop gevolgde KB van 9 december 1871 nr. 18. Ingaande 1 januari 1872 werd het onderwijs aan de KMA opnieuw geregeld. De opleiding werd verkort tot twee jaar, onder handhaving van een eenjarige applicatiecursus voor de kadetten der Artillerie en Genie
RH 1871 p. 360 e.v. Het reglement van 1874 (KB 15.12.1874 nr. 35, RH 1874 11 p. 243) bracht hierin geen wijziging.
.
Het onderwijs aan de KMA werd vervolgens gewijzigd bij de wet van 30 mei 1877 Sb. 141 ingaande 15 juli daaraanvolgend. De wet behelsde een voorlopige voorziening in afwachting van de herziening van de wetten op het lager en middelbaar onderwijs. De KMA-cursus werd gebracht op vier jaar en de applicatiecursus voor officieren der artillerie en genie werd overgeheveld naar de Krijgsschool
Wet van 30 mei 1877 Sb. 141, RH 1878 I p. 737. Voor de Krijgsschool zie: Nationaal Archief, archief van de Hogere Krijgsschool en voorgangers (1868)1891-1940, Den Haag 1986, codenummer inventaris: 2.13.53.
. Nadere invulling van de wet geschiedde bij KB van 22 augustus 1877 nr. 10, dat een nieuw reglement vaststelde
RH 1877 11 p. 153 e.v. Volgend op de wetswijziging van 1882 werd bij KB van 11.8.1883 nr. 27 eveneens een nieuw reglement voor de KMA vastgesteld; RH 1883 p. 400.
.
De wet van 21 juli 1890 Sb. 126 riep een geheel nieuwe regeling van het militaire onderwijs in het leven. De KMA bleef opleiden tot officier van Infanterie, Cavalerie, Artillerie en Genie "hier te lande" en in de koloniën. Bij de Hoofdcursus te Kampen werd een opleiding van onderofficieren tot officier der infanterie en der militaire administratie ondergebracht, eveneens gericht op de dienst zowel hier te lande als in de koloniën. Bovendien werden vooropleidingen in het leven geroepen, een Cadettenschool ter voorbereiding op de KMA, en een cursus bij de Infanterie ter voorbereiding op de Hoofdcursus te Kampen. De vervolg-opleiding van officieren bleef bij de Hogere Krijgsschool. De KMA-opleiding werd op drie jaar gesteld. Het toezicht werd opgedragen aan de Inspecteur van het Militair Onderwijs. De wet kondigde nadere invullingen aan bij reglementen voor de verschillende instituten en trad ingevolge KB van 4 april 1891 nr. 22 in werking per 20 april 1891. Bij dat KB werd tevens bepaald, dat de Gouverneur der KMA en de directeuren van de andere inrichtingen van militair onderwijs onder onmiddellijk bevel en toezicht zouden staan van de Inspecteur van het Militair Onderwijs
R11 1890 p. 286 e.v. R11 1891 p. 76 e.v. Ondergeschikte wijzigingen van de wet blijven hier buiten beschouwing.
.
Vervolgens werd bij KB van 6 april 1895 Sb. 40 en bij ministerieel besluit van 27 mei 1895 IIe afdeling nr. 23 een reglement resp. voorschrift voor de KMA ingevoerd, waarvan het reglement inging op 10 mei resp. 16 september 1895. Het KB van 2 december 1895 Sb. 185 stelde nadere regels voor de toelating in Nederlands-Indië tot de opleiding aan de KMA
R11 1895 p. 361 e.v., 438 e.v. en 1103 e.v. De ingangsdatum 10 mei had betrekking op de toelating in 1895 tot de KMA, voor de overige delen van het reglement gold 16 september als ingangsdatum. Bij KB van 7 juni 1912 Sb. 186 werd het inmiddels enkele malen gewijzigde reglement van 1895 vervangen door een bijgewerkte nieuwe versie, waarvan de inhoud niet ingrijpend afwijkt van dat van 1895 en de wijzigingen daarop. Het reglement van 1912 is, behoudens hier buiten beschouwing gelaten detailwijzigingen, in werking gebleven tot 1940.
.
Bij KB van 2 juni 1910 nr. 135 werd opnieuw een Staatscommissie in het leven geroepen om te adviseren over de reorganisatie van het militair onderwijs. Het rapport van de commissie werd op 31 oktober 1913 aan de Koningin aangeboden. De aanbevelingen konden niet onmiddellijk worden gerealiseerd wegens de mobilisatie van 1914
Zie Nationaal Archief, archief van de Inspectie van het Militair Onderwijs.
.
De gewone gang van zaken bij de KMA is na de Belgische afscheiding driemaal onderbroken geweest door mobilisaties. Die van 1870 was slechts van korte duur
Wolf p. 37. Ten onrechte wordt daar gerept van "opheffing" van de KMA.
. Als gevolg van de mobilisatie van 1914 werd, conform het reglement van de KMA, het onderwijs tijdelijk geschorst. Officieren en daarvoor in aanmerking komende kadetten werden naar een mobilisatiebestemming gedirigeerd. Voor kadetten die niet daarvoor in aanmerking kwamen en de voor het najaar van 1914 aangetreden nieuwe lichting werden in 1914 en 1915 bijzondere cursussen gegeven, terwijl er bij de KMA een applicatieschool werd opgericht voor na 1914 tot officier bevorderden die door de schorsing niet de volledige KMA-opleiding hadden afgerond. Per oktober 1915 werd weer met een normale opleiding van eerstejaars kadetten begonnen
Legerorders bevattende wetten, besluiten, ministerieele beschikkingen, kennisgevingen en mededeelingen van belang voor de Nederlandsche Landmacht. 1916 deel B, nr. 108: wet van 15 januari 1916 Sb. 31 tot wijziging van de wet van 1890 op het militair onderwijs.
.
Bij de mobilisatie van 29 augustus 1939 volgden het militaire personeel van de KMA alsmede de kadetten van het tweede en derde jaar voorzover in opleiding voor dienst "hier te lande" hun mobilisatiebestemming bij het veldleger. De overige kadetten dienden zich naar Haarlem te begeven, waar de KMA met de scholen voor reserveofficieren en de Militaire Gasschool werden verenigd tot de Centrale Onderwijs Inrichting (COl) onder bevel van de Gouverneur der KMA. Gebrek aan accomodatie te Haarlem verhinderde de voortzetting van onderwijs. Om die reden werd de COl in september 1939 naar Breda verlegd, waar ook een nieuwe lichting opkwam. Op 7 februari 1940 keerden de kadetten van het tweede en derde studiejaar, alsmede officieren-leraar, weer terug naar de KMA. Met het militaire onderwijs weer zo goed als in normale banen, besloot de minister van Defensie, dat de COl per 2 mei 1940 ontbonden zou worden. De erin verenigde onderwijsinstellingen werden weer zelfstandig gemaakt en op 8 mei weer naar Haarlem verlegd
inv. nr. 204. Zie ook: Nationaal Archief, archief van de School voor Reserve-Officieren der Infanterie (inventaris in voorbereiding) inv. nr. 184, fol. 4 ra.
.
Bij de capitulatie bevonden personeel en kadetten zich derhalve te Haarlem. Op 3 juni keerden zij naar Breda terug. Krachtens bevel van de Duitse demobilisatie-commissaris werd de KMA per 15 juli 1940 opgeheven. De kadetten van het hoogste studiejaar, die de "verklaring op erewoord" tekenden, werden tot officier bevorderd en met het andere beroepspersoneel op non-actief gesteld. Personeel dat de verklaring niet tekende, werd in krijgsgevangenschap genomen, hetgeen de Gouverneur, de meeste "Indische" officieren en vijf kadetten verkozen. Kadetten van lagere jaren konden desgewenst met ontslag worden gezonden, dan wel deelnemen aan verschillende omscholingscursussen gericht op de burgermaatschappij. Deze cursussen werden gehouden aan de "School Breda van de Opbouwdienst", die per 15 juli in het leven werd geroepen. De school werd op 15 augustus 1940 verplaatst naar Oosterhout. Reeds vanaf 16 juni verbleef een Duits NSKK-contingent in de KMA-gebouwen te Breda, en vanaf 15 augustus werd het gehele complex door de bezettingstroepen gebruikt. In 1942 werden tenslotte de burgerdocenten van de KMA, sinds 1940 op wachtgeld, ontslagen. De KMA zou in 1948 weer heropenen
Inv. nr. 204. Zie ook Wolf p. 43 e.v. Overigens werd op 1 oktober 1940 te Bandoeng een militaire academie geopend, die men beschouwde als als een overbrenging van de KMA van Breda en die ook dezelfde naam droeg. Aan deze "KMA-in-ballingschap" kwam een einde met de capitulatie van Nederlands-Indië op 8 maart 1942. Zie Wolf p. 51 e.v.
.
1.1.2 Organisatie
1.1.2.1 Gouverneur (1836-1841: Eerste Commandant)
De KMA werd bij oprichting gesteld onder leiding van een Gouverneur. De eerste Gouverneur was lt. gen. C.A. GunkeI. Na diens ontslag in 1830 werd de functie tijdelijk niet vervuld. Bij de heropening in 1836 werd de waarneming van de Gouverneursfunctie aan de "Eerste Commandant" opgedragen. Als zodanig werd benoemd gen.maj. H.G. Seelig. Bij het nieuwe reglement van 1841 werd de Gouverneursfunctie weer hersteld.
De Gouverneur was belast met het oppertoezicht over het personeel en materieel van de academie, en de rapportage daarover aan het Ministerie en/of de Commissie van Inspectie over het Militair Onderwijs
Deze commissie was in het leven geroepen bij hetzelfde KB uit 1826, waarbij de KMA was opgericht.
. In 1841, 1852, 1857 en 1862 werd zelfs bepaald, dat de Gouverneur zijn correspondentie met het departement diende te voeren via de voorzitter van de commissie. In de reglementen van 1871 en 1874 bleef de taak van de Gouverneur goeddeels ongewijzigd' maar werd uitdrukkelijk zijn rechtstreekse correspondentie met het departement gestipuleerd.
De bevoegdheden van de Gouverneur werden bij het reglement van 1877 uitgebreid ten nadele van de Raad van Toezicht c.q. Bijstand. In tal van zaken, waarin voorheen de beslissing lag bij de Raad, werd thans de bevoegdheid bij de Gouverneur gelegd, met een adviserende capaciteit van de Raad. In 1895 werd de laatste beslissingsbevoegdheid van de Raad, die inzake de overgang van kadetten naar volgende studiejaren, eveneens binnen de competentie van de Gouverneur gebracht, doordat deze als voorzitter van de commissie voor de overgangsexamens werd aangewezen. Sindsdien is de positie van de Gouverneur niet meer wezenlijk veranderd.
1.1.2.2 Raad van Toezicht
De Gouverneur was sinds het reglement van 1827 voorzitter van de Raad van Toezicht, die aanvankelijk bestond uit de Commandant, de eerste en tweede hoogleraren wis - en natuurkunde, de hoogleraar Nederlands, de kapiteins compagniescommandanten en als secretaris de adjudant van de Gouverneur
Bij de heropening in 1836 verdwenen de hoogleraren wiskunde uit de raad en werd een kapitein der genie toegevoegd.
. De taak van de Raad werd in 1827 omschreven als het toezicht op de studievoortgang en vaststelling van de rapportage daarover, de beslissing over overgang naar volgende studiejaren, het toezicht op tucht en discipline en de instructie van militair en civiel personeel, met uitgebreide beslissingsbevoegdheden binnen deze competentie. In 1841 werd de naam gewijzigd in Raad van Bestuur en Toezicht en werd de samenstelling weer geregeld als in 1827. De Raad fungeerde tot 1857 ook als examencommissie voor de overgangsexamens. In 1857 werd dit aspect aan een afzonderlijke commissie opgedragen, maar de Raad bleef de beslissing inzake overgang houden.
Bij de wet van 1877 werd de Raad van Toezicht herdoopt in Raad van Bijstand. Nadere uitwerking van de wet geschiedde bij een nieuw reglement, dat een aanzienlijk deel van de (beslissings)bevoegdheden van de Raad overdroeg aan de Gouverneur. De Raad adviseerde de Gouverneur, en had nog slechts beslissingsbevoegdheid inzake de overgang van kadetten naar een volgend studiejaar. Benoeming van de Raad geschiedde op voordracht van de Gouverneur door de minister, en wel uit de officieren en burgerleraren van de KMA. De beslissingsbevoegdheid inzake overgang werd in 1895 eveneens aan de Raad ontnomen. Sindsdien fungeerde zij uitsluitend als een adviescollege voor de Gouverneur.
1.1.2.3 Raad van Administratie
Ook de Raad van Administratie werd reeds in 1827 ingesteld, onder toezicht van de Gouverneur. Als leden werden aangewezen de Commandant, twee compagniescommandanten en als secretaris de kapiteinkwartiermeester der KMA. Bepaald werd, dat de Gouverneur aan de zittingen van de Raad kon deelnemen en alsdan deze zou voorzitten. In de praktijk zal het erop neergekomen zijn, dat deze optie tot regel werd. In 1841 werd de Gouverneur dan ook aangewezen als voorzitter en de Commandant als lid.
Taak van deze Raad was het beheer van de middelen, ook de financiële, van de KMA. Bij het reglement en voorschrift van 1895 werd de vroegere Raad van Administratie vervangen door een hoofdadministratie, waarvan deel uitmaakten de Gouverneur als voorzitter, de twee kapiteins commandanten der kadettencompanieën als commissarissen, en de kwartiermeester als secretaris
De hoofdadministratie was tegelijk competent voor de administratie van de Cadettenschool.
.
1.1.2.4 (2e) Commandant (Directeur der Studiën, Eerste Officier)
Vanaf 1827 bestond tevens de functie van Commandant der KMA, direct ondergeschikt aan de Gouverneur en met als taak de dagelijkse leiding van de academie, omschreven als de directie en inspectie van de studie, exercitie en opvoeding, de "economie" van de KMA, en het toezicht op de leraren. De Commandant was voorzitter van de Raad van Administratie. Bij de heropening in 1836 werd de functie van Commandant vervangen door die van "Tweede Commandant", maar in 1841 werd de titel Commandant weer hersteld. In 1857 werd de Commandant aangewezen als voorzitter van de Raad van Examen, die belast werd met het houden van zowel de overgangs- als het eindexamen.
Bij het reglement van 1871 werd de functie, bij overwegend gelijkblijvende taak, herdoopt tot Directeur der Studiën. Dezelfde taak werd bij het reglement van 1877 opgedragen aan een functionaris met de titel Eerste Officier. Deze moest in 1895 de voorzittershamer van de overgangs-examencommissie overgeven aan de Gouverneur. Wezenlijke verandering in diens positie is sindsdien niet opgetreden.
1.1.2.5 Kadetten
Het reglement van 1827 bepaalde het aantal kadettencompagnieën op vier, ieder onder een kapitein van de respectieve wapens. Bij de heropening van de KMA in 1836 werd het aantal compagnieën teruggebracht tot drie. Bij het reglement van 1871 slonk het aantal compagnieën tot één, in 1877 werd het weer uitgebreid tot drie, en in 1895 weer teruggebracht tot twee
Vanaf 1857 wordt in de reglementen voorts een afzonderlijke compagnie oppassers geformeerd.
.
1.1.2.6 Toelatingsexamen